【裁判字號】    98,消債抗,13
【裁判日期】    980701
【裁判案由】    抗告事件
【裁判全文】
臺灣花蓮地方法院民事裁定            98年度消債抗字第13號
抗  告  人  乙○○
                        號
上列抗告人因消費者債務清理事件聲請更生，對於中華民國98年
2月16日本院97年度消債更字第166號裁定提起抗告，本院裁定如
下：
    主  文
抗告駁回。
抗告程序費用新臺幣壹仟元由抗告人負擔。
    理  由
一、按債務人對於金融機構因消費借貸、自用住宅借款、信用卡
    或現金卡契約而負債務，在聲請更生或清算前，應提出債權
    人清冊，以書面向最大債權金融機構請求協商債務清償方案
    並表明共同協商之意旨；債務人與金融機構協商成立者，不
    得聲請更生或清算。但因不可歸責於己之事由，致履行顯有
    重大困難者，不在此限，消費者債務清理條例第151條第1項
    、第6項分別定有明文。次按，同法第153條規定：「自債務
    人提出協商請求之翌日起逾三十日不開始協商，或自開始協
    商之翌日起逾九十日協商不成立，債務人得逕向法院聲請更
    生或清算。」，其立法意旨以：「為免協商程序之延滯影響
    債務人清理債務，債權人如遲不開始協商，或債務清償方案
    遲未能協商成立，應許債務人逕向法院聲請更生或清算，以
    儘速清理債務，早日重建經濟生活，爰設本條。同時為使受
    理協商之金融機構調閱債務人之財產、收入、業務及信用狀
    況，及參與協商之金融機構得及時取得資訊，並使債權人、
    債務人雙方得充分溝通，爰修正本條所定期間。」，是債務
    人提出協商請求，係因可歸責債務人之事由致協商不成立，
    例如不提出資料或同意金融機構調閱債務人之財產、收入、
    業務及信用狀況，以利金融機構得及時取得資訊，或無參與
    協商之意願，使債權人、債務人無法充分溝通等情況，即難
    認係符合前開消費者債務清理條例第153條規定，依同法第
    151 條第6項，即不能逕據以向法院聲請更生，否則本法設
    置前置協商程序並強制債務人需先踐行此一程序之規定將形
    同具文。又聲請更生或清算不合程式或不備其他要件者，法
    院應以裁定駁回之，但其情形可以補正者，法院應定期間先
    命補正，復為同條例第8條所明定。
二、抗告意旨略以：
（一）所謂基本生活開銷，無非指民生日常生活中之食衣住行等
      必然生活所需，是人民基本生活需求並非僅維持膳食即可
      ，例如社交上之互動需賴以電信通訊上之維繫（即電話、
      手機費用）；上下班及外出所需交通工具耗損費用（即加
      油、修繕等）；盥洗所需衛生用品等，實不可謂非必要性
      之支出，且上列開支因個人需求不同，花費數據實難鉅細
      靡遺詳加認定者，可依內政部公告之臺灣地區人民每月最
      低生活費新台幣（下同）9,829元概括認定，惟原審將抗
      告人基本生活支出部分，僅認列膳食費新台幣（下同）
      4,500元，洵有未洽，實有再行審酌之必要。
（二）又抗告人之父母年近六旬，抗告人自當與其弟宋勇緯共同
      負擔扶養義務，應加計9,829 元，抗告人另需負擔民間債
      務10,000元，憑抗告人有限之收入，是否有能力再支應銀
      行要求之每月7,001元之還款方案，甚為明確。況抗告人
      遭部分債權人強制執行薪水扣款，致使民間債務亦非正常
      償還，而扣款本息之攤還如何計算又不得而知，如此將陷
      抗告人於惡性循環之債務窘境中生存。爰提起本件抗告，
      請求廢棄原裁定等語。
三、本院得心證之理由，除引用原審裁定所載之理由如附件所示
    外，另補充如下：
（一）抗告人對於自身之財務及收支狀況理應知之最詳，而抗告
      人自陳每月須支出之必要費用為膳食費4,500元、房租
      3,000 元，機車強制責任險64元、人壽保險及意外險
      3,668元、及勞健保461元，共計每月11,693元之事實，有
      抗告人於原審提出之財產及收入狀況說明書一份在卷可按
      （詳原審卷第17頁），是抗告人於原審並未提出抗告狀所
      提之手機費、加油費等其他支出，則原審據抗告人提出之
      項目及金額認定必要費用為膳食費4,500元、機車強制責
      任險64元及勞健保461元，於法並無不合。
（二）次按消債條例更生、清算制度之立法目的，既係為使不幸
      陷入經濟困境之債務人得以清理債務、重建生活，並在清
      理過程中保有符合人性尊嚴之最低基本生活，但非維持債
      務人過去慣常生活，是於評估債務人是否有不能清償債務
      或有不能清償之虞時，應非由債務人任意主張其基本生活
      費用之數額，而是債務人應在維持基本生活之情況下，於
      能力範圍內盡力清償債務，否則將造成揮霍無度致難以履
      行者，反而更容易進入更生程序之不合理現象。抗告人於
      抗告理由中主張以內政部公布之97年度臺灣地區人民每月
      最低生活費9,829元計算其每月基本生活消費等語。然所
      謂每人每月最低生活費9,829元係平均統計金額，至於實
      際所需金額仍因個人狀況而異，查前開最低生活費之計算
      基準，包含食品、房地租、保健醫療、運輸交通、娛樂教
      育等細項，如與家人同居而事實上無須負擔房租、水電、
      瓦斯、電話等費用者，其實際所需金額較平均值為低，亦
      不能主張其差額可挪作其他奢侈開銷之用，況抗告人於債
      務未為清償之際，就財產之分配使用本即應較一般人更為
      謹慎，更加盡力節省開支，於必要開支外均應用以清償債
      務，不能認其於最低生活費範圍內即可任意消費，僅以餘
      額清償債務，則原審既已認定抗告人於勞健保及汽車強制
      責任險外所投保之人壽保險及意外險，共計3,668元，以
      及房租3,000元，均非必要費用，且抗告人與家人設籍之
      花蓮縣吉安路房屋，與抗告人承租之花蓮市○○○街房屋
      ，距離不到10分鐘車程，則抗告人與家人同住，除可節省
      房租外，尚有其他家人可與之分攤生活必要開支（如水電
      費等），是原審認定抗告人所需生活必要費用較最低生活
      費低，亦不影響其基本生活之維持。
（三）又抗告人主張其尚有民間債務每月需還款1萬元等語，雖
      提出借據及還款契約書為證（見原審卷第72-76頁），然
      前開借據12紙及還款契約書，均為抗告人與借款人陳淑雯
      自行書立之私文書，且依前開借據記載，抗告人自93年4
      月起即向陳淑雯借款至96年5月止，何以遲至96年8月10日
      始簽立還款契約書，此顯與常情不符，又依上述12紙借據
      之格式及書寫方式均相似，抗告人復未提出借款人陳淑雯
      實際有交付借款及抗告人返還借款之證據等情以觀，抗告
      人與陳淑雯間是否確實有借貸關係存在，實非無疑。再按
      「稱消費借貸者，謂當事人約定，一方移轉金錢或其他代
      替物之所有權於他方，而他方以種類、品質、數量相同之
      物返還之契約。」民法第474條第1項定有明文，我國民法
      規定之消費借貸，通說認係要物契約，於當事人合意外，
      更須交付金錢或其他代替物，以移轉其所有權於他方，始
      能成立，然抗告人與借款人陳淑雯間有借貸之意思表示一
      致並有金錢之交付等情，均未舉證以實其說，此等因舉證
      導致事實認定之不利益，自應由抗告人負擔。
（四）末查，抗告人於95年度之年收入為355,236元（平均月薪
      為29,603元）、96年度之年收入373,998元（平均月薪
      31,167元）之事實，有財政部臺灣省北區國稅局95、96
      年綜合所得稅各類所得資料清單在卷可憑（見原審卷第
      18-19頁），顯較抗告人主張之月收入26,500元高出
      3,000元以上，再扣除抗告人商業保險費及房租等非必要
      費用後，抗告人顯可負擔遠東國際商業銀行提出「180期
      ，利率0％，月付7,001元」之協商方案（見原審卷第44頁
      ），然抗告人僅表示願負擔2,500元，相較於抗告人1,
      281,034元之債務（見原審卷第15頁）及前開收支狀況顯
      不相當，是抗告人拒絕銀行所提顯可負擔之方案，致使前
      置協商不成立，逕行向本院聲請更生冀圖進一步降低還款
      ，顯難認為抗告人業已誠實踐行前置協商程序而仍協商不
      成立，揆諸首開說明，不能認為其更生之聲請合法，且此
      一欠缺要屬無從補正，依消費者債務清理條例第8條，其
      更生之聲請應予駁回。
四、綜上所述，抗告人之抗告理由，均非可採。原審裁定駁回抗
    告人更生之聲請，尚無違誤。抗告意旨指謫原裁定不當，求
    予廢棄另為裁定，為無理由，應予駁回。爰裁定如主文。
中    華    民    國    98    年    7    月     1    日
                        臺灣花蓮地方法院民事庭
                            審判長法官  湯文章
                            法      官  陳鈺林
                            法      官  陳雅敏
以上正本係照原本作成。
不得再抗告。
中    華    民    國    98    年    7    月     1    日
                            書  記  官  蕭惟
附件：
臺灣花蓮地方法院民事裁定           97年度消債更字第166號
聲  請  人  乙○○    住花蓮縣吉安鄉○○村○○路○段306
                      號
                      住花蓮市○○○街102號
                      身分證統一編號：Ｚ000000000號
                      送達代收人  甲○○
                      住高雄市鼓山區○○○路6號9樓
上列當事人因消費者債務清理事件聲請更生，本院裁定如下：
    主  文
更生及保全處分之聲請均駁回。
聲請費用由聲請人負擔。
    理  由
一、按債務人不能清償債務或有不能清償之虞者，得依本條例所
    定更生或清算程序，清理其債務，消費者債務清理條例第3
    條定有明文。又聲請更生或清算不合程式或不備其他要件者
    ，法院應以裁定駁回之，但其情形可以補正者，法院應定期
    間先命補正，復為同條例第8條所明定。衡諸債之關係，係
    以當事人間之信賴關係為基礎，為社會經濟組織之重要支柱
    ，故當事人於以法律行為追求自己之利益之際，亦應顧及對
    方之利益，並考量債權債務在社會上之作用，本於誠實及信
    用之原則，行使債權及履行債務。是對於已陷入經濟上困境
    之消費者，若任其於惡性循環之債務窘境中生存，將衍生嚴
    重之社會問題，難以維持安定之社會經濟秩序，故為兼顧債
    權人、聲請人雙方之利益，對陷於經濟上困境之消費者，乃
    允其於消費者債務清理條例施行後，得選擇以重建型之更生
    程序或清算型之清算程序清理其債務，藉以妥適調整聲請人
    與債權人及其他利害關係人間之權利義務關係，保障債權人
    獲得公平受償，並謀求消費者經濟生活之重建復甦機會。惟
    若聲請人履行債務並無困難，僅係為圖謀減免債務，而不為
    債務之履行，自有違債權契約為誠信契約之本旨。
二、本件聲請人聲請意旨雖稱：聲請人有不能清償債務情事，前
    已提出債權人清冊，以書面向最大債權金融機構請求共同協
    商債務清償方案，惟因聲請人每月薪資僅有新台幣（下同）
    26,500元，扣除每月生活必要支出及家裡開銷11,693元及償
    還私人借款1萬元，剩餘金額不足以支付最大債權金融機構
    民國97年9月12所提出分為180期，利率0％，每月償還7,001
    元之協商方案，而聲請人至多每月可償還2,500元至4,000元
    ，然銀行卻不給予任何彈性空間給予磋商，致協商不成立，
    實非可歸責於聲請人之事由等語。惟查：
  (一)依聲請人每月保費支出項目觀之，除勞工保險225元、全民
    健康保險236元及機車強制責任險64元，共計525元（計算式
    ：225＋236＋64＝525）屬法定強制投保之必要支出項目外
    ，其餘聲請人所投保國泰人壽新防癌終身健康保險、住院醫
    療終身健康保險、美滿人生312終身壽險及婦女新貴終身壽
    險，以及法商佳迪福團體傷害保險，共計3,668元（計算式1
    89＋426＋1704＋959＋390＝3668）（見本院卷第53-69頁）
    ，目的均在於排除投保前即已存在卻隱而未發的疾病風險或
    未來無法預期之意外事故之發生，以降低將來負擔，而屬個
    人分散風險之財務規劃，且應於個人有餘力之情況下，始得
    為之，而非置現存之債務不顧，只求自身未來之保障，故此
    部分保險費之支出既非為維持債務人生存之必要費用，難認
    係屬聲請人必要之支出，衡情債務人亦應停止此非必要之保
    險費支出，減少支出以利債務清償，是此部分保險費之支出
    ，自不屬聲請人必要生活支出之費用。
  (二)次查，聲請人每月房屋租金為3,000元，倘加計聲請人自稱
    每月可償還金額2,500元至4,000元及非必要之保險費支出3,
    668元，共計9,168元至10,668元，顯然高於最大債權金融機
    構所提出前置協商之還款條件每月7,001元，此有遠東國際
    商業銀行之前置協商不成立通知書在卷可參（見本院卷第44
    頁）。然聲請人卻不願與家人同住於共同設籍之花蓮縣吉安
    鄉○○路房屋，寧可花費租金承租離家不到10分鐘車程之花
    蓮市○○○街房屋，此有戶籍謄本及切結書在卷可參（見本
    院卷第39-40、77頁），致無法與最大債權金融機構成立協
    商，早日清償債務，顯無清償誠意，足認聲請人之資力狀況
    並非有「不能清償債務之情事」。
  (三)再者，聲請人固稱其每月須償還其對陳淑雯之私人借款1萬
    元，無力償還前置協商方案之金額，並提出借據及還款契約
    書為證（見本院卷第72-76頁）。然查，依前開借據記載，
    聲請人自93年起即向陳淑雯借款，然渠等卻遲至96年8月10
    日始簽立還款契約書，此顯與常情不符，且上開借據及還款
    契約書為渠等自行所書立，聲請人復未提出借款人陳淑雯實
    際有交付借款及聲請人返還借款之證據，則聲請人與陳淑雯
    間是否確實有借貸關係存在，實非無疑。又縱認聲請人所述
    非虛，然聲請人每月薪資26,500元扣除清償私人借款1萬元
    、每月必要支出費用即三餐費4,500元與勞工保險、全民健
    康保險、機車強制責任險保險費共計525元（其餘保險支出
    及租金支出非屬每月必要支出費用，俱如前述）後，尚餘11
    ,475 元，是聲請人每月自仍有相當之餘裕清償最大債權金
    融機構況所提出每月償還7,001元之協商方案，益證聲請人
    並無不能清償債務之情事。
三、綜上所述，聲請人事實上能選擇成立協商，並能減省花費，
    卻任意加重本身負擔，拒絕履行債務，顯與首揭更生制度之
    設置意旨相違背，則聲請人既無不能清償債務或不能清償之
    虞之情事，其更生之聲請即不符消費者債務清理條例第3條
    所定要件，且上開欠缺又屬無從補正，依上說明，自應駁回
    其聲請；又聲請人更生之聲請既經駁回，其就財產所為保全
    處分之聲請即失所依附，應併予駁回之，爰裁定如主文。
中    華    民    國    98    年    2     月    16    日
                        臺灣花蓮地方法院民事庭
                            法      官  陳燁真
以上正本係照原本作成。
如不服本裁定，應於裁定送達後10日內向本院提出抗告狀（應抄
附繕本），並繳納抗告費新臺幣壹仟元。
中    華    民    國    98    年    2     月    16    日
                            法院書記官  陳蓮茹


司法院資訊處製作；財團法人民間司法改革基金會備份。
